臺灣基隆地方法院基隆簡易庭小額民事判決
原　　　告　乙○○
訴訟代理人　甲○○
被　　　告　丙○○
　　　　　　　　　　　　樓
　　　　　　戊○○
上 二被告
訴訟代理人　己○○
被　　　告　丁○○
訴訟代理人　林達傑律師
當事人間請求給付土地租金事件，本院於民國94年11月16日言詞
辯論終結，判決如下：
    主    文
被告丙○○、戊○○應自民國九十四年一月二十八日起至返還坐
落台北縣金山鄉○○段八四、八五、八六、八七地號土地之日止
，分別按年給付原告新臺幣陸仟貳佰柒拾參元、參仟肆佰伍拾柒
元。被告丁○○應自民國九十四年一月二十八日起至返還坐落台
北縣金山鄉○○段八八、八九、八九之一地號土地之日止，按年
給付原告新臺幣貳仟玖佰捌拾捌元。
原告其餘之訴及假執行之聲請均駁回。
訴訟費用十分之三即新臺幣肆仟貳佰參拾元由被告丙○○、戊○○、丁○○各自負擔壹仟肆佰壹拾元，十分之七即新臺幣玖仟捌
佰柒拾元由原告負擔。
本判決原告勝訴部分得假執行。
    理由要領
甲、按訴狀送達後，原告不得將原訴變更或追加他訴，但擴張或
    減縮應受判決事項之聲明者，不在此限，民事訴訟法第二百
    五十五條第一項第三款定有明文。本件原告原起訴主張被告
    丙○○應給付原告每年新臺幣（下同）三萬三千四百八十元
    、被告戊○○應給付原告每年二萬九千六百五十元、被告丁○○應給付原告每年二萬二千九百四十元，嗣於本院審理時
    變更聲明為被告丙○○、戊○○、丁○○應均自九十四年一
    月二十八日起至分別返還坐落台北縣金山鄉○○段八四、八
    五、八六、八七及同右段八八、八九、八九之一地號土地止
    ，分別按年給付原告三萬三千四百八十元、二萬九千六百五
    十元、二萬二千九百四十元，核屬應受判決事項聲明之減縮
    ，於法並無不合，應予准許，合先敘明。
乙、被告丙○○、戊○○部分：
一、原告起訴主張：坐落台北縣金山鄉○○段八四、八五、八六
    、八七地號土地為原告、被告戊○○、丁○○及訴外人許文
    芳等人共有，原告就系爭八四、八五、八六、八七地號土地
    應有部分均為八分之一，被告戊○○應有部分均為四分之一
    ，被告丙○○則無任何應有部分；被告丙○○、戊○○分別
    共有之門牌號碼台北縣金山鄉○○路一０一號建物 (被告丙○○、戊○○應有部分各二分之一)，占用系爭八四、八五
    、八六、八七地號土地，占用面積為一九七．三五平方公尺
    ，被告丙○○並非系爭八四、八五、八六、八七地號土地共
    有人，為無權占有，依其房屋應有部分二分之一及原告就系
    爭八四、八五、八六、八七地號土地應有部分八分之一折算
    ，計無權占用一二．三三平方公尺，自屬侵害所有人之權利
    而獲有不當得利，被告戊○○雖為共有人，然依其房屋應有
    部分二分之一及原告、被告戊○○就系爭八四、八五、八六
    、八七地號土地應有部分分別為八分之一、四分之一折算，
    其超過應有部分使用系爭八四、八五、八六、八七地號土地
    之面積為一０．九四平方公尺．因共有人間未有分管之協議
    ，被告戊○○未徵得全體共有人之同意，自屬侵害他共有人
    之權利而獲有不當得利，其相當於租金之不當得利計算方式
    為：土地租金＝占用面積×平均土地公告地價×土地市價對
    公告現值補貼率×法定土地租金率，即被告張挺源部分：
    12.33㎡×18,100元×15 0%×10%＝33,480元；被告戊○○
    部分：【 (12.33㎡×18,100 )－ (1.39㎡×18,360)】×
    150% ×10%＝29,650元。
二、被告丙○○除對於原告所請求之租金金額與土地法之規定有
    違，認為顯然過高外，對原告所主張之無權占用事實並不爭
    執，復有被告張挺源所提出本院就系爭一○一號之房屋；之
    不動產權利移轉證書足參；被告戊○○對於其為系爭八四、
    八五、八六、八七地號土地共有人 (應有部分為四分之一)
    ，且其分別共有之系爭一０一號房屋 (應有部分為二分之一
    ) 占用系爭八四、八五、八六、八七地號土地之情並不爭執
    ，惟辯稱其為系爭八四、八五、八六、八七地號土地共有人
    ，應有部分均為四分之一，且其就系爭一０一號房屋應有部
    分為二分之一，彼此予以換算，其應未超過應有部分使用系
    爭八四、八五、八六、八七地號土地；且系爭八四、八五、
    八六、八七地號土地並未訂有分管協議，如何具體認定占用
    之範圍及面積；再者，原告關於土地租金之計算方式違反土
    地法的規定，顯然過高等語。
三、系爭八四、八五、八六、八七地號土地為為原告、被告戊○○、丁○○及訴外人許文芳等人共有，原告就系爭八四、八
    五、八六、八七地號土地應有部分均為八分之一　，被告戊○○應有部分均為四分之一，系爭一０一號房屋 (被告丙○○、戊○○應有部分各二分之一)，占用系爭八四、八五、
    八六、八七地號土地等情，且兩造間就系爭八四、八五、八
    六、八七地號土地並無租賃關係存在等事實，此為原告、被
    告丙○○、戊○○所不爭執，且有系爭八四、八五、八六、
    八七地號土地登記謄本可稽，且經本院會同台北縣汐止地政
    事務所於九十四年八月二十四日勘驗系爭八四、八五、八六
    、八七地號土地暨系爭一０一號房屋，實地測量結果系爭一
    ０一房屋確有占用系爭八四、八五、八六、八七地號土地，
    其占用面積分別為一六．六七、二三．一０、五二．七四、
    八七．九０平方公尺，總計占用一八０．四一平方公尺，復
    有台北縣汐止地政事務所九十四年八月三十一日北縣汐地測
    字第０九四００一００八二號函附之土地複丈成果圖為證，
    原告此部分之主張，堪可信實。
四、按無法律上之原因而受利益，致他人受損害者，應返還其利
    益，民法第一百七十九條定有明文；又無權占有他人土地，
    可能獲得相當於租金之利益，為社會通常之觀念，最高法院
    六十一年台上字第一六九五號判例可資參照，被告無法律上
    之原因受利益致原告受有損害，應返還其利益，其所受利益
    為使用本身，而依其性質不能返還時，揆諸前揭判例，核以
    「相當之租金」為其返還之價額。查被告丙○○就其共有系
    爭一０一號房屋無權占用原告共有系爭八四、八五、八六、
    八七地號土地，占用面積為一八０．四一平方公尺之情並不
    爭執，以被告丙○○就系爭一０一號房屋應有部分為二分之
    一，其占用系爭八四、八五、八六、八七地號土地之面積應
    與被告戊○○相同，均分別為八．三四、十一、五五、二六
    ．三七、四三、九五平方公尺 (小數點第二位以下四捨五入
    ），而原告就系爭八四、八五、八六、八七地號土地應有部
    分為八分之一，折算占用一．０四、一．四四、三．三
    ０、五．四九平方公尺、面積為十一．二七平方公尺，原告
    自得按其就系爭八四、八五、八六、八七地應有部分之比例
    請求被告丙○○返還相當於租金之不當得利；至計算相當於
    土地租金之不當得利金額，按城市地方房屋之租金，以不超
    過土地及其建築物申報總價年息百分之十為限，前開規定，
    於租用基地建築房屋準用之，土地法第九十七條第一項、第
    一百零五條分別定有明文；而土地價額，依土地法施行法第
    二十五條規定，係指法定地價，所謂法定地價者，依土地法
    第一百四十八條規定，係土地所有權人依土地法所申報之地
    價，惟因系爭八四、八五、八六、八七地號土地所有權人在
    九十三年辦理重新規定地價時，並未按平均地權條例第十六
    條規定，於公告期間內申報地價，是應以公告地價百分之八
    十為其申報地價，此有台北縣汐止地政事務所九十四年十月
    二十七日北縣汐地價字第09400123341號函足參；另土地法
    第九十七條第一項之所謂年息百分之十為限，乃指租金之最
    高限額而言，並非必須照申報價額年息百分之十計算之，尚
    須斟酌基地之位置，工商繁榮程度、使用人利用基地之經濟
    價值、所受利益，彼等關係及社會感情等情事，以為決定（
    最高法院六十八年臺上字第三七一號判例意旨參照）。查系
    爭八四、八五、八六、八七地號土地於民國九十三年並未申
    報地價，九十三年之公告地價分別為八千五百元、五千一百
    八十五元、八千五百元、六百二百零五元，揆諸前開說明，
    應分別以公告地價之八成即六千八百元、四千一百四十八元
    、六千八百元、四千九百六十四元為申報地價，本院復審酌
    系爭八四、八五、八六、八七地號土地位於金山市區交通要
    衝，尤其鄰近之金山鴨肉店聲名遠播，吸引觀光人潮，當地
    商業活動發達，經濟繁榮，及被告丙○○以其共有之系爭一
    ０一號房屋出租牟利，所受之利益非少等一切情狀，認以申
    報地價年息百分之十計算月損害金較為相當，依此計算之租
    金利益為六千二百七十三元 (計算式：【6,800×1.04×10%
    】＋【4,148×1.44×10%】＋【6,800×3.30×10%】＋【4,
    964×5.49×10%】＝6,273元)，原告主張土地租金之計算方
    式為占用面積×平均土地公告地價×土地市價對公告現值補
    貼率×法定土地租金率，顯乏依據，原告在此範圍內之主張
    ，為有理由，應予照准，逾越此範圍之主張，為無理由，應
    予駁回。
五、按各共有人按其應有部分，對於共有物之全部雖有使用收益
    之權，惟共有人對於共有物之特定部分為使用收益，仍須徵
    得他共有人全體之同意，非謂共有人得對共有物之全部或任
    何一部有自由使用收益之權利，如共有人不顧他共有人之利
    益，而就共有物之全部或一部任意為使用收益，即屬侵害他
    共有人之權利，其逾越應有部分為使用收益，所受超過之利
    益，即為不當得利。（最高法院七十四年度台上字第1611號
    判決、八十四年度台上字第2808號判決主旨參照）查被告戊○○就系爭八四、八五、八六、八七地號土地之應有部分為
    四分之一，其未徵得他共有人全體之同意，其共有系爭一○
    一號房屋分別占用系爭八四、八五、八六、八七地號土地之
    面積分別為八．三四、十一、五五、二六．三七、四三、九
    五平方，自應就其占用範圍，按其逾越應有部分比例 (即四
    分之三部分)計算其所得之不當得利，又系爭八四、八五、
    八六、八七地號土地之申報地價為六千八百元、四千一百四
    十八元、六千八百元、四千九百六十四元為申報地價，及應
    以申報地價年息百分之十計算月損害金較為相當等情，已如
    前述，依此計算之租金利益為二萬七千六百五十七元 ( 計
    算式：【6,800×8.34×0.75×10%】＋【4,148×11.55 ×
    0.75×10%】＋【6,800×26.37×0.75×10%】＋【4,964 ×
    43.95×10%】＝27,657元)，因原告就被告逾越應有部分使
    用之部分，其應有部分僅為八分之一，故被告戊○○應給付
    原告之租金為三千四百五十七元 (27,657÷8＝3,457元)，
    原告在此範圍內之主張，為有理由，應予照准，逾越此範圍
    之主張，為無理由，應予駁回。
丙、被告丁○○部分：
一、原告起訴主張：坐落台北縣金山鄉○○段八八、八九、八九
    之一地號土地為原告、被告戊○○、丁○○及訴外人許文芳
    等人共有，原告就系爭八八、八九、八九之一地號土地應有
    部分均為八分之一，被告丁○○應有部分均為四分之一；被
    告丁○○分別共有之門牌號碼台北縣金山鄉○○路一０三號
    建物 (被告丁○○應有部分為十四分之八），占用系爭八八
    、八九、八九之一地號土地，占用面積為一五五．五平方公
    尺，被告丁○○雖為共有人，然依其房屋應有部分十四分之
    八及原告、被告丁○○就系爭八八、八九、八九之一地號土
    地應有部分分別為八分之一、四分之一折算，其超過應有部
    分使用系爭八八、八九、八九之一地號土地之面積為八．三
    三平方公尺．因共有人間未有分管之協議，被告丁○○未徵
    得全體共有人之同意，自屬侵害他共有人之權利而獲有不當
    得利，其相當於租金之不當得利計算方式為：土地租金＝占
    用面積×平均土地公告地價×土地市價對公告現值補貼率×
    法定土地租金率，即被告丁○○部分：8.33㎡×18,360元×
    150 %×10%＝22,940元。
二、被告丁○○對於其為系爭八八、八九、八九之一地號土地共
    有人 (應有部分為四分之一)，且其分別共有之系爭一○三
    號房屋 (應有部分為十四分之八)占用系爭八八、八九、八
    九之一地號土地之情並不爭執，惟辯稱其為系爭八八、八九
    、八九之一地號土地共有人，應有部分均為四分之一，且其
    就系爭一０三號房屋應有部分為十四分之八，彼此予以換算
    ，其應未超過應有部分使用系爭八八、八九、八九之一地號
    土地；且系爭八八、八九、八九之一地號土地並未訂有分管
    協議，如何具體認定占用之範圍及面積；再者，原告關於土
    地租金之計算方式違反土地法的規定，顯然過高等語。
三、系爭八八、八九、八九之一地號土地為為原告、被告丁○○
    、戊○○及訴外人許文芳等人共有，原告就系爭八八、八九
    、八九之一地號土地應有部分均為八分之一　，被告丁○○
    應有部分均為四分之一，系爭一０三號房屋 (被告丁○○應
    有部分為十四分之八)，占用系爭八八、八九、八九之一地
    號土地等情，且兩造間就系爭八八、八九、八九之一地號土
    地並無租賃關係存在等事實，此為原告、被告丁○○所不爭
    執，且有系爭八八、八九、八九之一地號土地登記謄本可稽
    ，且經本院會同台北縣汐止地政事務所於九十四年八月二十
    四日勘驗系爭八八、八九、八九之一地號土地暨系爭一０三
    號房屋，實地測量結果系爭一０三號房屋確有占用系爭八八
    、八九、八九之一地號土地，其占用面積分別為八七．八五
    、四八．五六、四．一八平方公尺，總計占用一四０．五九
    平方公尺，復有台北縣汐止地政事務所九十四年八月三十一
    日北縣汐地測字第０九四００一００八二號函附之土地複丈
    成果圖為證，被告許文雖辯稱系爭一０三號房屋使用系爭八
    八、八九、八九之一地號土地係屬無償之使用借貸關係，惟
    就此有利於己之事實並未舉證以實其說，尚難採信，原告此
    部分之主張，堪可信實。
四、按各共有人按其應有部分，對於共有物之全部雖有使用收益
    之權，惟共有人對於共有物之特定部分為使用收益，仍須徵
    得他共有人全體之同意，非謂共有人得對共有物之全部或任
    何一部有自由使用收益之權利，如共有人不顧他共有人之利
    益，而就共有物之全部或一部任意為使用收益，即屬侵害他
    共有人之權利，其逾越應有部分為使用收益，所受超過之利
    益，即為不當得利，已如前述。查被告丁○○就系爭八八、
    八九、八九之一地號土地之應有部分為四分之一，其未徵得
    他共有人全體之同意，分別占用系爭八八、八九、八九之一
    地號土地之面積分別為五０．二、二七．七五、二．三九平
    方公尺，自應就其占用範圍，按其逾越應有部分比例 (即四
    分之三部分)計算其所得之不當得利，又系爭八八、八九、
    八九之一地號土地之申報地價即公告地價六千一百五十四元
    、八千五百元、八千五百元之八成分別為四千九百二十三元
    、、六千八百元、六千八百元為申報地價，本院復衡以系爭
    八八、八九、八九之一地號土地之繁榮情形，認應以申報地
    價年息百分之十計算月損害金較為相當，，依此計算之租金
    利益為二萬三千九百零七元 (計算式：【4,923×50.2×0.
    75×10%】＋【6,800×27.75×0. 75×10%】＋【6,800×2.
    39×0.75×10%】. ＝23,907元)，因原告就被告逾越應有部
    分使用之部分，其應有部分僅為八分之一，故被告丁○○應
    給付原告之租金為二千九百八十八元 (23,907÷8＝2,988元
    )，原告在此範圍內之主張，為有理由，應予照准，逾越此
    範圍之主張，為無理由，應予駁回。
五、被告丁○○雖又辯稱其為被繼承人許新登清償對於彰化商業
    銀行瑞芳分行之債務一百零八萬七千五百五十二元，原告與
    被告丁○○同為許新登之繼承人，許新登共有七位繼承人，
    每人應負擔一十五萬五千三百六十五元之債務，被告丁○○
    主張就原告所請求之租金部分予以抵銷等語，原告則以其就
    被繼承人許新登之遺產已聲請限定繼承，被告丁○○主張抵
    銷即無理由等語。按繼承人得限定以因繼承所得之遺產，償
    還被繼承人之債務，民法第一千一百五十四條第一項定有明
    文，亦即限定繼承之繼承人，就被繼承人之債務，唯負以遺
    產為限度之物的有限責任，查原告於被繼承人許新登死亡後
    之三個月內，向本院聲請限定繼承在案，此已據本院調借本
    院八十九年度繼字第四十八號乙○○限定繼承案卷核閱屬，
    則原告僅於所得之遺產範圍內負償還責任，又被繼承人許新
    登之遺產現仍未分割，現仍屬繼承人公同共有，此為兩造所
    共認，則被繼承人許新登之遺產是否不足以清償債務，尚非
    屬確定，原告亦尚未實際分得被繼承人許新登之遺產，被告
    丁○○主張就原告之原有財產予以抵銷，即嫌無據，被告此
    部分之抗辯亦無理由。
丁、本件原告勝訴部分係依小額訴訟程序為被告敗訴之判決，依
    職權宣告假執行。原告敗訴部分，其假執行之聲請，即失其
    附麗，應予駁回。
戊、本件訴訟費用為一萬四千一百元 (裁判費一千元、土地測量
    費一萬三千一百元)，由被告丙○○、戊○○、丁○○各自
    負擔十分之一即分別負擔一千四百一十元，餘由原告負擔。
中　　華　　民　　國　　94　　年　　11　　月　　23　　日
                  基隆簡易庭法　官　徐世禎
以上正本係照原本作成。
對於本件判決如有不服，應於收受送達後20日內向本院提出上訴
書狀，上訴於本院合議庭，並按他造當事人之人數附具繕本。
當事人之上訴，非以判決違背法令為理由不得為之，上訴狀應記
載上訴理由，表明下列各款事項：
(一)原判決所違背之法令及其具體內容。
(二)依訴訟資料可認為原判決有違背法令之具體事實。
中　　華　　民　　國　　94　　年　　11　　月　　23　　日
                            書記官  賴敏慧
